【裁判字號】    96,訴,2814
【裁判日期】    970820
【裁判案由】    分割共有物
【裁判全文】
臺灣臺中地方法院民事判決  96年度訴字第2814號
原      告  Ｃ○○
訴訟代理人  蕭隆泉    律師
複代理人    甲○○
被      告  財政部國有財產局台灣中區辦事處即林勇暨林阿胚
            之遺產管理人
法定代理人  Ｄ○○
訴訟代理人  戌○○
被      告  Ａ○○
            Ｂ○○
            Ｆ○○
            子○○
            巳○○
            癸○○
            丁○○
兼  上四人
共      同  卯○○
訴訟代理人
            丑○○
            壬○○
            辰○○
            宇○○
            申○○
            玄○○○
            天○○
            地○○○
            黃○○
            戊○○
            Ｅ○○
            午○○
            亥○○○
            辛○○
            寅○○
            宙○○
            庚○○
上二人共同
訴訟代理人  鄭富榮
被      告  己○○○
            乙○○
            未○○
            酉○○
            丙○○
上列當事人間分割共有物事件，經本院於民國97年7月23日言詞
辯論終結，判決如下：
    主    文
被告宇○○、申○○、玄○○○、天○○、地○○○、黃○○、
午○○、亥○○○、辛○○、戊○○、寅○○、Ｅ○○、宙○○
、庚○○、林李碧鑾、乙○○、未○○、酉○○、丙○○應就被
繼承人林茂松所有坐落台中市○區○○段第三○六地號土地之應
有部分四十分之一辦理繼承登記。
兩造共有坐落台中市○區○○段三一六地號，面積二百五十三平
方公尺之土地准予分割如附圖乙案所示：Ａ部分面積五十點六平
方公尺，分歸原告取得；Ｂ部分面積二十五點三平方公尺，分歸
被告Ｂ○○取得；Ｃ部分面積三十七點九五平方公尺，分歸被告
Ａ○○取得；Ｄ部分面積二十五點三平方公尺，分歸被告Ｆ○○
取得；Ｅ部分面積五十點六平方公尺，分歸林勇之遺產由被告財
政部國有財產局台灣中區辦事處取得；Ｆ部分面積二十五點三平
方公尺，分歸林阿胚之遺產由被告財政部國有財產局台灣中區辦
事處取得；Ｇ部分面積六點三二五平方公尺，分歸被告宇○○、
申○○、玄○○○、天○○、地○○○、黃○○、午○○、亥○○○、辛○○、戊○○、寅○○、Ｅ○○、宙○○、庚○○、林
李碧鑾、乙○○、未○○、酉○○、丙○○公同共有；Ｈ部分面
積三十一點六二五平方公尺，分歸被告丁○○、子○○、卯○○
、巳○○、癸○○、丑○○、壬○○、辰○○、乙○○、未○○
、丙○○各依附表二所示比例維持共有。
訴訟費用由兩造按如附表一所示之應有部分比例分別負擔，其中
宇○○、申○○、玄○○○、天○○、地○○○、黃○○、午○○、亥○○○、辛○○、戊○○、寅○○、Ｅ○○、宙○○、庚○○、林李碧鑾、乙○○、未○○、酉○○、丙○○應連帶負擔
四十分之一。
    事實及理由
甲、程序方面：
本件被告Ｂ○○、子○○、卯○○、巳○○、癸○○、丑○○、
壬○○、辰○○、丁○○、宇○○、玄○○○、天○○、地○○○、黃○○、午○○、亥○○○、辛○○、戊○○、寅○○、Ｅ
○○、酉○○、丙○○經合法通知，未於言詞辯論期日到場，核
無民事訴訟法第386條所列各款情形，爰依原告之聲請，由其一
造辯論而為判決。
乙、實體方面：
一、原告主張：
    緣坐落台中市○區○○段316地號，面積253平方公尺土地為
    原告與訴外人林勇、林茂松、林阿胚、Ａ○○、Ｂ○○、Ｃ
    ○○、Ｆ○○、丁○○、子○○、卯○○、巳○○、癸○○
    、丑○○、壬○○、辰○○、乙○○、未○○、丙○○所共
    有，嗣林勇、林茂松及林阿胚均已死亡，被告宇○○、申○○、玄○○○、天○○、地○○○、黃○○、午○○、亥○○○、辛○○、戊○○、寅○○、Ｅ○○、宙○○、庚○○
    、林李碧鑾、乙○○、未○○、酉○○、丙○○為林茂松之
    繼承人，另被告財政部國有財產局台灣中區辦事處（下稱國
    產局中區辦事處）分別經鈞院以96年度財管字第44號及96年
    度財管字第43號裁定選任為林勇及林阿胚之遺產管理人。系
    爭土地依法並無不能分割情事，且兩造亦無不為分割之約定
    ，原告自得請求分割。因兩造無法達成分割之協議，爰依民
    法第823條、第824條請求分割共有物。又系爭土地原共有人
    林茂松之上開繼承人尚未辦理繼承登記，爰併請求其等就其
    被繼承人林茂松應有部分40分之1辦理繼承登記。並聲明：
    如主文所示。
二、被告方面：
  (一)被告財政部國產局中區辦事處、Ａ○○、Ｆ○○、申○○、
    宙○○、庚○○、林李碧鑾、乙○○、未○○均同意原告主
    張之分割方案。
  (二)被告酉○○、丙○○未於最後言詞辯論期日到場，據其於最
    後言詞辯論期日前之聲明及陳述為：同意原告主張之分割方
    案。
  (三)被告Ｂ○○、丑○○、壬○○、辰○○、宇○○、玄○○○
    、天○○、地○○○、黃○○、午○○、亥○○○、辛○○
    、戊○○、寅○○、Ｅ○○未於言詞辯論期日到場，亦未提
    出書狀作何聲明或陳述。
  (四)子○○、卯○○、巳○○、癸○○、丁○○未於最後言詞辯
    論期日到場，據其於最後言詞辯論期日前之聲明及陳述略以
    ：同意分割，惟不同意原告主張之分割方案。
三、本院得心證之理由：
  (一)按各共有人，得隨時請求分割共有物。但因物之使用目的不
    能分割或契約訂有不分割之期限者，不在此限。又共有物之
    分割，依共有人協議之方法行之。分割之方法，不能協議決
    定者，法院得因任何共有人之聲請，以原物分配於各共有人
    ，民法第823條第1項、第824條第1項、第2項第1款分別定有
    明文。又分割共有物既對物之權利有所變動，即屬處分行為
    之一種，凡因繼承於登記前已取得不動產物權者，其取得雖
    受法律之保護，不以其未經繼承登記而否認其權利，但繼承
    人如欲分割其因繼承而取得公同共有之遺產，因屬於處分行
    為，依民法第759條規定，自非先經繼承登記，不得為之，
    且為訴訟經濟計，當事人一訴請求辦理繼承登記後再為分割
    ，並無不可，最高法院68年度第13次民事庭會議、70年度第
    2次民事庭會議決議、69年台上字第1012號判例可資參照。
  (二)本件原告主張系爭土地為兩造共有，應有部分如附表一所示
    ，而登記為共有人之林勇、林茂松及林阿胚分別死亡，林茂
    松之繼承人為被告宇○○等19人，尚未辦理繼承登記；林勇
    及林阿胚之遺產管理人為國產局中區辦事處。又系爭土地並
    無不能分割之情形，兩造亦無不分割之特約，且就分割方法
    未能達成協議之事實，業據原告提出土地登記謄本、被繼承
    人林茂松之繼承系統表、戶籍謄本、除戶戶籍謄本及本院96
    年度財管字第44號及96年度財管字第43號裁定為證，自堪信
    為真實，則原告依共有物分割請求權，訴請被告宇○○等19
    人辦理繼承登記，並請求分割系爭土地，揆諸前揭說明，自
    無不合。
  (三)次按法院裁判分割共有物，須斟酌各共有人之利害關係、使
    用情形、共有物之性質及價值、經濟效用、符合公平經濟原
    則，其分割方法始得謂為適當，最高法院91年度台上第805
    號判決可資參照。經查，系爭土地地目為建地，其上有5間
    建物及一木造棚架，其中1間建物 (門牌號碼為台中市○區
    ○○路4段100號)現為被告Ｂ○○、Ａ○○共同使用，業據
    到場之兩造陳述在卷，並經本院於97年1月17日會同台中市
    中山地政事務所地政人員至現場勘驗屬實，製有複丈成果圖
    在卷可憑。本件依原告主張附圖乙案所示之分割方案及目前
    使用現狀，由原告取得如附圖乙案所示A部分土地、被告Ｂ
    ○○取得如附圖乙案所示B部分土地、被告Ａ○○取得如附
    圖乙案所示D部分土地、被告Ｆ○○取得如附圖乙案所示D部
    分土地、被告國產局中區辦事處取得如附圖乙案所示E(屬林
    勇之遺產)、F(屬林阿胚之遺產)部分土地、被告宇○○等19
    人取得如附圖乙案所示G部分土地、及附表二所示被告取得
    如附圖乙案所示H部分土地等情，經到庭之被告除被告子○○、卯○○、巳○○、癸○○、丁○○外均表示同意，被告
    子○○、卯○○、巳○○、癸○○、丁○○等人雖不同意原
    告主張之分割方案，惟未提出可行之全面分割方案，另未到
    庭之被告經本院合法通知，雖未到庭對該分割方案表示意見
    ，惟依附圖乙案所示由其等分得之位置，對土地使用並無不
    利。是本院參酌系爭土地使用現況、土地使用之經濟利益及
    全體共有人利益考量等情，認應採取附圖乙案所示之分割方
    法，最為公平適當。
  (四)又系爭土地依附圖乙案所示分割方案為分割後，兩造取得土
    地面積均與其等應有部分相同，且均直接面臨通路，兩造取
    得之各土地間應無差價存在，則兩造就其分得部分，無庸命
    為金錢補償，附此敘明。
四、綜上所述，原告本於共有物分割請求權，求為判決命被告宇
    ○○等19人就被繼承人林茂松之應有部分辦理繼承登記，為
    有理由，且系爭共有土地應依附圖乙案所示之方法分割，始
    為洽當，爰判決如主文所示。
五、末按分割共有物事件，本質上並無訟爭性，兩造本可互換地
    位，由任一共有人起訴請求分割，均無不可；本件原告之請
    求雖有理由，但如由被告負擔全部費用，顯有失公平，是本
    院酌量兩造之情形，認訴訟費用宜由各當事人依原應有部分
    比例分擔，併此敘明。
六、結論：本件原告之訴為有理由，依民事訴訟法第385條第1項
    前段、第78條、第80條之1、第85條第1項但書、第85條第2
    項，判決如主文。
中    華    民    國    97    年    8    月    20    日
                  民事第三庭    法  官   曹宗鼎
附表一 (面積部分小數點第二位以下四捨五入)
┌──────┬───┬───┬────┬───┬───┐
│共有人      │應有部│面積  │ 共有人 │應有  │ 面積 │
│            │分    │(㎡)  │        │部分  │ ( ㎡)│
├──────┼───┼───┼────┼───┼───┤
│Ｃ○○      │3/15  │50.6  │國產局中│ 2/10 │ 50.6 │
│            │      │      │區辦事處│      │      │
│            │      │      │(即林勇 │      │      │
│            │      │      │之遺產管│      │      │
│            │      │      │理人)   │      │      │
│            │      │      │        │      │      │
├──────┼───┼───┼────┼───┼───┤
│宇○○、林嬌│1/40  │6.325 │國產局中│1/10  │ 25.3 │
│燕、玄○○○│      │      │區辦事處│      │      │
│、天○○、張│      │      │(即林阿 │      │      │
│林雪紅、陳阿│      │      │胚之遺產│      │      │
│蘭、午○○、│      │      │管理人) │      │      │
│亥○○○、林│      │      │        │      │      │
│秀貞、戊○○│      │      │        │      │      │
│、寅○○、趙│      │      │        │      │      │
│志成、宙○○│      │      │        │      │      │
│、庚○○、林│      │      │        │      │      │
│李碧鑾、林伯│      │      │        │      │      │
│建、未○○、│      │      │        │      │      │
│酉○○、林宏│      │      │        │      │      │
│繁 (即林茂松│      │      │        │      │      │
│之繼承人)   │      │      │        │      │      │
│            │      │      │        │      │      │
├──────┼───┼───┼────┼───┼───┤
│Ａ○○      │6/40  │37.95 │ Ｂ○○ │ 1/10 │ 25.3 │
├──────┼───┼───┼────┼───┼───┤
│Ｆ○○      │1/10  │25.3  │ 子○○ │2/150 │ 3.37 │
├──────┼───┼───┼────┼───┼───┤
│卯○○      │1/150 │1.69  │ 巳○○ │1/150 │ 1.69 │
├──────┼───┼───┼────┼───┼───┤
│癸○○      │1/150 │1.69  │ 林伯健 │1/120 │ 2.11 │
├──────┼───┼───┼────┼───┼───┤
│未○○      │1/120 │2.11  │ 丙○○ │1/120 │ 2.11 │
├──────┼───┼───┼────┼───┼───┤
│丑○○      │1/90  │2.81  │ 壬○○ │1/90  │ 2.81 │
├──────┼───┼───┼────┼───┼───┤
│辰○○      │1/90  │2.81  │ 丁○○ │1/30  │ 8.43 │
└──────┴───┴───┴────┴───┴───┘
附表二(附圖乙案所示H部分共有人及共有比例)
┌─────┬──────┬──────┬──────┐
│  姓名    │應有部分比例│   姓名     │應有部分比例│
├─────┼──────┼──────┼──────┤
│  丁○○  │ 60/225     │  丑○○    │   20/225   │
├─────┼──────┼──────┼──────┤
│  子○○  │ 24/225     │  壬○○    │   20/225   │
├─────┼──────┼──────┼──────┤
│  卯○○  │ 12/225     │  辰○○    │   20/225   │
├─────┼──────┼──────┼──────┤
│  巳○○  │ 12/225     │  乙○○    │   15/225   │
├─────┼──────┼──────┼──────┤
│  癸○○  │ 12/225     │  未○○    │   15/225   │
├─────┼──────┼──────┼──────┤
│  丙○○  │ 15/225     │            │            │
└─────┴──────┴──────┴──────┘
上正本係照原本作成。
如對本判決上訴，須於判決送達後20日內向本院提出上訴狀。
中    華    民    國    97    年    8    月    20    日
                                書記官   黃聖心


司法院資訊處製作；財團法人民間司法改革基金會備份。
